臺灣板橋地方法院民事判決　　　　　　　 94年度訴字第229號
原　　　告　台灣航業股份有限公司
法定代理人　丁○○
訴訟代理人　張文寬律師
被　　　告　乙○○○
兼訴訟代理　甲○○
人
被　　　告　丙○○
上列當事人間請求返還房屋等事件，經本院於民國94年5 月11日
言詞辯論終結，判決如下：
    主  文
被告應將坐落於臺北縣永和市○○段五七二地號土地上如附圖所
示紅色部分、面積柒拾柒點伍貳平方公尺之建物即門牌號碼臺北
縣永和市○○路二十七巷一號騰空返還與原告。
訴訟費用由被告連帶負擔。
本判決於原告以新台幣壹拾肆萬仟元供擔保後，得假執行。
    事實及理由
一、原告起訴主張：
  (一)台北縣永和巿安樂段572 地號土地，及其上門牌號碼台北縣
    永和巿得和路27巷1 號之未辦保存登記之房屋（以下簡稱「
    系爭建物」），係原告所有。被告之被繼承人王殿禮於生前
    任職於原告公司，王殿禮於民國60年間，獲准配住系爭建物
    ，是系爭建物係王殿禮向原告借用，而王殿禮業於92年12月
    6 日死亡，原告依民法第472 條之規定，於93年3 月30日委
    請訴訟代理人發函通知被告終止本件借用關係，並請渠等於
    93年4 月30日之前，將系爭建物騰空返還予原告，惟被告置
    之不理，故系爭建物現由被告無權占用中，依民法第767 、
    470 條之規定，應返還系爭借用之房屋予原告之義務。
  (二)聲明：如主文第1項所示，並願供擔保請准宣告假執行。
二、被告則以下列理由抗辯：被告等之被繼承人王殿禮自36年5
    月2 日起即任職於原告公司。原告住居於台北巿南昌街宿舍
    內自行搭建之房屋居住多年，嗣因該南昌街宿舍奉准標售，
    原告並未予以補償，乃以系爭建物交換上開被告之被繼承人
    王殿禮自建之房屋，故系爭建物係被告所有而非原告所有。
    是以，原告之訴為無理由，應予駁回。
三、原告主張台北縣永和巿安樂段572 地號土地及其上未辦保存
    登記之系爭建物，係原告所有之所有。被告之被繼承人王殿
    禮於生前任職於原告公司，王殿禮於60年間，獲准配住系爭
    建物，是系爭建物係王殿禮向原告借用之事實，業據提出土
    地所有權狀影本1 紙、土地登記簿謄本1 紙、臺北縣政府稅
    捐稽徵處中和分處93年3 月30日北稅中二字第0930009521號
    函影本1 紙、地籍圖謄本1 紙、原告公司60年6 月9 日台航
    財字第4516號函影本1 紙為證（本院卷第8 至10、15、35頁
    ），而系爭建物一鋼筋水泥瓦屋，現由被告乙○○○居住中
    ，前有庭院，原有客廳及二間房間，房屋後側加蓋餐廳、衛
    浴設備及閣樓，加蓋部分為波浪板、鋼筋水泥材質等情，並
    經本院囑託台北縣中和地政事務所派員會同履勘並測量明確
    ，製有勘驗筆錄、複丈成果圖附卷可稽（本院卷第75至79頁
    ），被告雖辯稱系爭建物為其所有云云，並據提出原告公司
    60年6 月9 日台航財字第4516號函影本1 紙為證（本院卷第
    47頁），但原告否認其與王殿禮間有以屋易屋之協議。查原
    告公司60年6 月9 日台航財字第4516號函載明：「一、該工
    （指王殿禮）在本公司台北巿南昌街宿舍內自行搭建房屋居
    住有年，茲因該南昌街宿舍奉准標售，為騰空點交承購人，
    該工准另遷居本公司台北縣永和鎮○○路一九二巷廿號宿舍
    。... 」，該函僅載敘原告公司另准王殿禮配住予系爭建物
    ，並無記載原告公司同意讓與系爭建物所有權予王殿禮，作
    為補償王殿禮交付其在台北巿南昌街自行搭建之房屋所受損
    害等意旨，原告復否認其同意讓與系爭建物所有權予王殿禮
    ，倘原告承諾以屋易屋，自無於公文內容記載為「... 該工
    准另遷居本公司台北縣永和鎮○○路一九二巷廿號宿舍。..
    . 」之可能，被告迄未舉證證明其或被繼承人王殿禮已取得
    系爭建物所有權，自難認為系爭建物為被告所有。至於被告
    之被繼承人王殿禮原在台北巿南昌街自行搭建房屋，因原告
    出售坐落土地而同意將上開房屋交付予原告，原告是否應補
    償之，係另一法律關係，與系爭建物之所有權歸屬無涉。又
    系爭房屋之後側雖加蓋餐廳、衛浴設備及閣樓，加蓋部分為
    波浪板、鋼筋水泥材質，業如前述，然該加蓋部分並無獨立
    出入之門戶，與原系爭建物合為一體，不具獨立性，依附合
    理論，仍為原來房屋所有權之一部，是原告主張系爭房屋為
    其所有，堪信為真正。被告所辯，不足採信。
四、按「使用借貸未定期限者，應依借貸之目的使用完畢時返還
    之，但經過相當時期，可推定借用物已使用完畢者，貸與人
    亦得為返還之請求；借貸未定期限，亦不能依借貸之目的，
    而定其期限者，貸與人得隨時請求返還借用物。」，民法第
    470 條第1 項、第2 項固分別定有明文。惟按使用借貸契約
    ，於借用人死亡時，貸與人得終止契約，同法第472 條第4
    款亦定有明文。被告之被繼承人王殿禮原任職於原告公司，
    為兩造所有不爭，且依上揭原告公司60年6 月9 日台航財字
    第4516號函所示：「一、該工（指王殿禮）在本公司台北巿
    南昌街宿舍內自行搭建房屋居住有年，茲因該南昌街宿舍奉
    准標售，為騰空點交承購人，該工准另遷居本公司台北縣永
    和鎮○○路一九二巷廿號宿舍。... 」，足見王殿禮係因任
    職於原告公司之關係，經原告之同意而居住使用系爭建物，
    自係與原告成立使用借貸關係。原告與王殿禮就系爭建物之
    使用年限並無約定，為兩造所不爭執，則系爭使用借貸契約
    為未定期限。嗣借用人王殿禮業於92年12月6 日死亡，有訃
    文影本1 紙附卷可稽（本院卷第54頁），及被告乙○○○戶
    籍謄本記事欄之記載可資參佐（本院卷第30頁），且為兩造
    所不爭，核其構成民法第472 條第1 項第4 款之貸與人得終
    止使用借貸契約之事由，惟參照最高法院70年台上字第4395
    號判決要旨，使用借貸關係尚不因借用人死亡而當然消滅。
    被告甲○○、丙○○雖辯稱其等並未居住於系爭建物，並有
    戶籍謄本2 件附卷足稽（本院卷第31、32頁）。惟系爭使用
    借貸法律關係於王殿禮死亡後、原告合法終止前，屬王殿禮
    之遺產，依民法1148條前段之規定，於繼承開始時，由被告
    概括承受，是被告甲○○、丙○○所辯雖屬實，然原告於借
    用人王殿禮死亡後，業於93年3 月30日委請訴訟代理人發函
    通知被告終止本件使用借貸關係，並請渠等於93年4 月30日
    之前，將系爭建物騰空返還予原告，該函件並分別於93年4
    月5 日及6 日合法送達予被告，有該函件影本1 件、郵件回
    執影本3 紙附卷足憑（本院卷第11、13頁），原告主張伊已
    依法終止使用借貸契約，堪信為真正。兩造間之使用借貸契
    約既已合法終止。則被告應依使用借貸法律關係，返還系爭
    建物。
五、綜上所述，原告基於使用借貸之法律關係請求被告應將坐落
    於臺北縣永和市○○段572 地號土地上如附圖所示紅色部分
    、面積77.52 平方公尺之系爭建物騰空返還，核屬有據，應
    予准許。原告之訴既有理由，其主張之物上請求權部分，毋
    庸再為審理論究，併此敘明。
六、本件事證已臻明確，原告聲請訊問證人祝浩竑、劉雁伯，已
    無必要。又兩造其餘攻擊防禦方法及所提之證據，經審酌後
    認並不影響判決結果，自無逐一詳予論駁之必要，附此敘明
    。
七、原告陳明願供擔保，聲請宣告假執行，經核合於法律規定，
    爰酌定相當之擔保金額宣告之。
八、訴訟費用之負擔：民事訴訟法第85條第2項。
中　　華　　民　　國　　94　　年　　5 　　月　　31　　日
                  民事第二庭    法　官　徐福晉
以上正本係照原本作成
如對本判決上訴，須於判決送達後20日內向本院提出上訴狀
中　　華　　民　　國　　94　　年　　5 　　月　　31　　日
                                書記官　林文賢
